【裁判字號】    89,台上,2004
【裁判日期】    890419
【裁判案由】    偽造文書
【裁判全文】
最高法院刑事判決                              八十九年度台上字第二○○四號
    上  訴  人  甲○○
右上訴人因偽造文書案件，不服台灣高等法院台南分院中華民國八十七年三月十一日
第二審判決（八十七年度上訴字第一六六號，起訴案號：台灣嘉義地方法院檢察署八
十六年度偵字第三四二六號），提起上訴，本院判決如左：
    主  文
原判決撤銷，發回台灣高等法院台南分院。
    理  由
本件原判決認定上訴人甲○○與侯惠（已判刑確定）係夫妻關係，明知已經濟困難
，竟用以會養會方式，先後於民國八十四年十月五日、八十五年九月二十日，由侯
惠任會首，上訴人則幫忙收取會款，而招募民間互助會二會，分別於每月五日、二十
日在嘉義市○區○○里○鄰○○路七八二巷一弄四號住處，由侯惠與上訴人負責開
標，均採內標制（詳如原判決附表）。上訴人與侯惠兩人竟共同基於意圖為自己不
法所有概括犯意之聯絡，分別於：(一)、八十六年二月五日（第十七次會）、八十六年
三月五日（第十八次會）、八十六年四月五日（第十九次會）原判決附表編號一之互
助會，其得標人標息分別係新台幣（下同）四千五百元、四千五百元、五千一百元，
竟向活會會員何採秋佯稱：得標人之競標利息分別係三千五百元、三千五百元、四千
元等語，致何採秋陷於錯誤，而分別給付六千五百元、六千五百元、六千元予侯惠
，侯惠與上訴人二人因此從中詐得計三千一百元。(二)、侯惠與上訴人又承上開概
括犯意，於原判決附表編號一互助會之某一次開標日，竟又冒用某活會會員之名義得
標，致何採秋、李沈華、賴進村、謝張月英、洪水添及其他不詳之活會會員陷於錯誤
而交付會款給侯惠與上訴人，詐得不詳之金額。嗣於八十六年四月五日侯惠與上
訴人於前互助會第十九次會開標後，懼東窗事發宣布該組互助會倒會停標。(三)、侯
惠與上訴人復承上開概括犯意，於原判決附表編號二互助會存續期間之八十五年十月
二十日（第二次會），冒用活會會員洪曾金珠之名義，在標單上偽寫所出利息六千元
後，參與投標予以行使而得標，足以生損害於洪曾金珠及其他活會會員（詳如原判決
附表編號二），侯惠與上訴人並向洪曾金珠以外之吳茂東等活會會員，佯稱該次會
係洪曾金珠出息六千元得標，致吳茂東等其他十八會之活會會員陷於錯誤，每會各交
付一萬四千元，共計詐得二十五萬二千元會款，侯惠並向洪曾金珠佯稱：該次會係
其他活會會員出息四千元得標等語，致洪曾金珠陷於錯誤，亦交付一萬六千元會款給
侯惠，共計詐得二十六萬八千元。嗣於八十六年三月二十日後互助會第七次會開標
後，侯惠與上訴人即宣布該組互助會倒會停標，何採秋等人始知受騙等情。因而維
持第一審依牽連犯從一重論處上訴人共同行使偽造私文書罪刑部分之判決，駁回上訴
人在第二審之上訴，固非無見。
惟查：(一)、原判決事實欄一之(三)記載上訴人與侯惠於「八十五年十月二十日」冒用
會員「洪曾金珠」之名義，偽造利息六千元之標單，並行使之參與投標，並因而得標
詐得二十五萬二千元會款等情。然原判決理由欄一之(三)則謂侯惠係於「八十五年十
二月二十日」冒用會員「翁金珠」之名義標取會款。就何時冒用何人名義標取會款，
事實之記載與理由之說明並不一致，顯有可議。(二)、原判決認上訴人有共同冒名標會
之犯行，係以告訴人吳茂東、何採秋、洪曾金珠之指述為其論據。然查上訴人自始否
認有共同行使偽造之標單標會之犯行，而吳茂東僅稱侯惠用白紙寫標單云云，何採
秋僅稱：伊以電話問侯惠，她說是金珠以六千元標到會，她要買車云云，均未指上
訴人有何共同冒名標會之犯行。又洪曾金珠如係被冒標之會員，則其於標會時應不在
場，否則侯惠無法冒其名標會，故洪曾金珠所稱上訴人在開標時有在場云云，是否
係指侯惠冒名標會時有在場，即非無疑。究竟實情如何？原審未詳查釐清，遽行判
決，難謂無調查未盡之違誤。(三)、偽造之互助會標單，其上偽造之會員署押應依刑法
第二百十九條宣告沒收。原判決於理由三說明偽造之標單已滅失，故不為沒收之諭知
，但原判決事實並未記載偽造之標單已滅失，致其理由之說明失其依據，亦有未洽。
上訴意旨指摘原判決違背法令，尚非全無理由，應認有發回更審之原因。又原判決理
由欄四不另為無罪諭知部分，基於審判不可分原則，應併予發回。（本件原審審判長
林永茂與本院法官林永茂非同一人）
據上論結，應依刑事訴訟法第三百九十七條、第四百零一條，判決如主文。
中      華      民      國    八十九    年      四      月     十九     日
                              最高法院刑事第九庭
                                  審判長法官  張  信  雄
                                        法官  賴  忠  星
                                        法官  張  清  埤
                                        法官  張  淳  淙
                                        法官  林  永  茂
      右正本證明與原本無異
                                              書  記  官
中      華      民      國    八十九    年      四      月    二十四    日


司法院資訊處製作；財團法人民間司法改革基金會備份。
